臺灣臺北地方法院刑事判決　
110年度易字第21號
公  訴  人  臺灣臺北地方檢察署檢察官
被      告  張善燿


選任辯護人  蔡旺霖律師
上列被告因詐欺案件，經檢察官提起公訴（108年度調偵字第288
1號），本院判決如下： 
    主  文
張善燿犯詐欺取財罪，處有期徒刑壹年。
張善燿之犯罪所得新臺幣268,690元沒收，於全部或一部不能沒
收或不宜執行沒收時，追徵其價額。
    事  實
一、張善燿意圖為自己不法之所有，基於詐欺取財之犯意，於10
    4年間，向陳佳妏佯稱：他規劃在香港開設製作保養品、化
    妝品之言永日斤生醫股份有限公司(下稱言永日斤公司)，陳
    佳妏可以美金10,000元購買4％股份云云，致陳佳妏陷於錯誤
    ，認為有利可圖，遂於105年2月5日匯款等值之新臺幣(下同
    )333,690元（下稱系爭款項）至張善燿經營之奧瑞生實業有
    限公司(下稱奧瑞生公司)在第一銀行永春分行之帳戶（下稱
    奧瑞生公司帳戶）內，而張善燿取得款項後迄未轉讓股份給
    陳佳妏。
二、案經陳佳妏訴由臺灣新北地方檢察署陳請臺灣高等檢察署檢
    察長核轉臺灣臺北地方檢察署（下稱北檢）檢察官偵查起訴
    。
　　理  由
一、被告雖不爭執告訴人陳佳妏有匯款333,690元至奧瑞生公司
    帳戶內，但他與辯護人均辯稱：被告與證人陳詠昕有實際成
    立言永日斤公司，也有實際營業，告訴人所匯款項是要投資
    言永日斤公司，縱告訴人與被告間有紛爭，僅屬民事債務是
    否履行或是否達成投資目的之爭議，應不構成詐欺行為。又
    被告已與告訴人達成轉讓言永日斤公司股份之合意，是因證
    人陳詠昕不配合而無法將告訴人記入言永日斤公司股東名冊
    上，被告並無詐欺之犯意。
二、本院審理結果
　　㈠被告有向告訴人稱他規劃在香港開設製作保養品、化妝品
      之言永日斤公司，告訴人可以美金10,000元購買4％股份，
      告訴人遂於105年2月5日將系爭款項匯至奧瑞生公司帳戶
      內。之後，告訴人迄未取得言永日斤公司股份、股東名冊
      、股份證明書等事項，被告均不爭執（見本院110年度易
      字第21號卷，下稱本院卷，卷1第223頁），核與告訴人之
      證述相符（見臺灣新北地方檢察署107年度他字第4815號
      卷，下稱4815號卷，第46-47頁，北檢108年度他字第5065
      號卷，下稱5065號卷，第13-15頁），且有被告與告訴人
      臉書Messenger對話紀錄（見4815號卷第8頁）、第一商業
      銀行永春分行110年5月10日函及所附奧瑞生公司帳戶交易
      明細（見本院卷1第261、409、423-424頁）、中國信託銀
      行110年5月20日函及所附告訴人帳戶交易明細、匯款申請
      書（見本院卷1第463、479、493頁）可證，足認均屬事實
      。
　　㈡刑法上詐欺罪之成立，要以加害者有不法得財之意思而實
      施詐欺行為，被害者因此行為，致表意有所錯誤而為財產
      上處分，受有損害，且加害者所用行為，堪認為詐術者，
      始足當之。至於債務人未依債務本旨履行其債務或提出給
      付等情形，如非出於自始無意履行債務之詐欺犯意所致者
      ，尚與刑法第339條之詐欺罪構成要件有間。
　　㈢告訴人明確表示匯款原因是被告說他要研發女性美容產品
      ，問告訴人要不要購買公司股份，一股多少，並承諾會給
      告訴人4％的股份，之後告訴人才投資（見4815號卷第46-4
      7頁，5065號卷第14頁），且被告對於有向告訴人稱他規
      劃在香港開設製作保養品、化妝品之言永日斤公司，告訴
      人可以美金10,000元購買4％股份一事也不爭執，另被告曾
      透過Messenger傳「美麗女股東，恭喜」等字給告訴人，
      有對話紀錄為憑（見4815號卷第8頁），足見告訴人匯款
      系爭款項至奧瑞生公司帳戶之目的就是為了取得言永日斤
      公司4％之股份。
　　㈣告訴人是依被告指示將系爭款項匯到奧瑞生公司帳戶內，
      已經被告所自承（見本院卷2第261頁），而奧瑞生公司實
      際負責人為被告，有被告供稱奧瑞生公司為其所有（見50
      65號卷第15頁）、證人陳詠昕證稱：奧瑞生公司是被告的
      （見本院卷1第347頁）、證人李易瑾證稱：被告是奧瑞生
      公司大股東（見北檢108年度調偵字第2881號卷，下稱288
      1號卷，第14頁）、證人林松翰證稱：被告是奧瑞生公司
      實際負責人，公司大小章大部分由他決定如何使用（見本
      院卷2第119、124、126頁）等陳述為憑，應屬無疑。從而
      ，被告指示告訴人將系爭款項匯入奧瑞生公司帳戶，即是
      將系爭款項放入他可實質掌控之帳戶內。
　　㈤證人陳詠昕於偵查中證稱：當初是被告找我合資在香港設
      立言永日斤公司，我出了一開始設立的年費和手續費，並
      負責研發產品，被告則負責銷售業務，後來因故不想繼續
      合作，就沒有再理會被告及言永日斤公司之事，到了106
      年8月間，還有收到要我繳交言永日斤公司年費之郵件，
      但我未予理會。言永日斤公司設立前，被告拿了一些資料
      給我簽名，我簽完就給他，言永日斤公司設立後，公司大
      小章都在被告那，我也沒有拿到股份（見2881號卷第215-
      217頁），再於審理時補充證稱：言永日斤公司業務大部
      分都是被告在處理，公司設立登記也是被告提議在香港設
      立並由他處理，我負責出錢跟簽法團成立表格，當初我看
      到文件上股東只有我跟被告，但我沒看過章程，也不知道
      為何設立好後，公司股東只登記被告一人，被告也沒給我
      相關文件（見本院卷1第331-351頁），核與香港卓遠企業
      服務有限公司106年8月9日電子郵件詢問證人陳詠昕是否
      要繼續使用香港公司秘書服務之情節相符（見2881號卷第
      223-229頁），而被告於審理時也自承言永日斤公司是由
      他帶資料到香港交由代辦公司處理公司設立事宜，且設立
      完成後是由他取得公司大章及相關文件帶回臺灣（見本院
      卷1第27頁），顯見證人陳詠昕所言應屬可信。此外，言
      永日斤公司於105年8月3日在香港設立登記，由被告100％
      持股，並擔任創辦成員（本院註：即公司成立時的股東）
      ，有言永日斤公司章程（見4815號卷第9-19頁）、公司註
      冊證明書、股票、法團成立表格（見北檢108年度調偵字
      第2362號卷，下稱2362號卷，第77-81頁，本院卷1第67-8
      3頁）為證，可認言永日斤公司亦為被告所掌控。
　　㈥證人陳詠昕證稱：我根本不認識告訴人，也沒有簽過轉讓
      言永日斤公司股份的文件，被告也沒跟我說過有找其他投
      資人，要將言永日斤公司股份轉讓給新的投資人（見2881
      號卷第217頁，本院卷1第344、345、348頁）；證人林松
      翰證稱：我在奧瑞生公司擔任財務，沒聽過告訴人名字，
      也沒聽被告說有人要投資言永日斤公司，被告說系爭款項
      是他先跟朋友調一筆錢要付奧瑞生公司欠十藝生技股份有
      限公司（下稱十藝公司）之款項，與股權轉換無關。被告
      與告訴人、證人陳詠昕間，奧瑞生公司與言永日斤公司間
      的關係都是被告負責處理的（見本院卷2第119、125、127
      、128、130頁）；證人李易瑾證稱：我是奧瑞生公司業務
      。告訴人、證人陳詠昕、言永日斤公司、奧瑞生公司間的
      關係，以及告訴人是否要入股言永日斤公司都是被告在處
      理（見本院卷2第140、142-143、145頁），被告也自承與
      證人陳詠昕合作是他主導（見本院卷1第28頁）。由此可
      知，被告跟告訴人間之關係，被告均未如實告知證人陳詠
      昕及奧瑞生公司員工，且對奧瑞生公司財務人員隱瞞系爭
      款項之由來。
　　㈦依照前述事證可知，被告向告訴人取得系爭款項在先，言
      永日斤公司設立登記在後，有何困難不能在設立登記時即
      將告訴人應得之股份登記在她名下，卻要先登記在被告名
      下再轉讓給告訴人。再者，被告取得言永日斤公司股份後
      ，未曾告知告訴人此事，也沒與告訴人簽過任何轉讓股份
      之文件，更未完成正式之股份轉讓手續，已經被告供述明
      確（見本院卷1第28、185頁）。由此可知，被告根本自始
      無給予告訴人言永日斤公司股份之意。
　　㈧關於系爭款項之去向，被告先稱已轉到言永日斤公司（見2
      881號卷第15頁、5065號卷第15頁），後稱依照證人陳詠
      昕指示，將款項匯到十藝公司（見2881號卷第204頁），
      再於審理時先稱：款項轉給了證人陳詠昕（見本院109年
      度審易字第2064號卷，下稱審易卷，第48頁），後稱證人
      陳詠昕叫他將系爭款項用以支付廣告名片、網站設計、商
      品拍照等廠商費用（見本院卷1第221頁），再改稱：我不
      知道系爭款項有無到言永日斤公司帳戶內，我沒管錢的去
      向（見本院卷2第261-262頁），先後所述不一，難以採信
      。再者，證人陳詠昕於審理時證稱：我沒有指示被告將系
      爭款項匯給十藝公司當貨款（見本院卷1第336頁），證人
      林松翰證稱：是被告要求將系爭款項匯款到十藝公司支付
      欠款（見本院卷2第129頁），更可證明被告所言不實，以
      及被告確實掌控奧瑞生公司，可任意動用奧瑞生公司帳戶
      內之金錢，將系爭款項用做他處，違反告訴人支付系爭款
      項之目的。
　　㈨綜合上情，被告向告訴人稱他規劃在香港開設製作保養品
      、化妝品之言永日斤公司，告訴人可以美金10,000元購買
      4％股份，使告訴人誤信有利可圖，遂於105年2月5日依被
      告指示，將系爭款項匯至被告實際掌控之奧瑞生公司帳戶
      內。而成立言永日斤公司時，先是未將告訴人登記為股東
      ，反而將所有股份登記在自己名下，並持有言永日斤公司
      大小章及相關設立登記文件，實質掌握言永日斤公司，之
      後也未曾辦理股份轉讓事宜，甚至不告知告訴人他已取得
      言永日斤公司股份，並指示證人林松翰將系爭款項匯款到
      十藝公司支付欠款，違反告訴人匯款之目的，顯見被告自
      始就無意給予告訴人任何股份，是出於詐欺之犯意，以上
      述言語詐騙告訴人，取得系爭款項無誤。
　　㈩被告辯稱證人陳詠昕才是言永日斤公司主要經營決策者，
      轉讓股份需要經她同意始得為之，但證人陳詠昕卻拒絕在
      「同意股東變更」文書（見4815號卷第19頁，如附件）上
      簽名，導致股份無法轉讓給告訴人，但查：
　　⒈證人陳詠昕證稱言永日斤公司設立後，公司大小章都在被
      告那，她也沒有拿到股份，詳如前述，也與言永日斤公司
      股份均登記在被告名下之情節相符。若證人陳詠昕真是言
      永日斤公司主要經營決策者，何以未取得任何股份？被告
      所辯顯與常情不合。
　　⒉證人李易瑾雖證稱證人陳詠昕想做保養品生意，透過奧瑞
      生公司接洽十藝公司，但他同時也說對言永日斤公司成立
      過程、股權結構並不了解（見本院卷2第133-134、140-14
      1頁），顯無從以他之證述認定被告所言可信。再參酌被
      告所提出他與證人陳詠昕之對話紀錄，只能證明證人陳詠
      昕有參與言永日斤公司產品開發，以及發生貨款糾紛（見
      本院卷1第85-163頁），此與證人陳詠昕前述由她負責開
      發產品，被告負責業務之說詞並不衝突，更不能直接證明
      證人陳詠昕才是言永日斤公司主要經營決策者或握有公司
      大小章。
　　⒊依照香港公司條例第150條至第156條之規定（見本院卷1第
      173-175頁），股份的受讓人及出讓人，均可向股份所屬
      公司提交轉讓文書，而公司在轉讓文書提交後的2個月內
      ，須登記股份之轉讓，並交付股份證明書，若拒絕登記股
      份之轉讓者，則應通知受讓人及出讓人，該些人則可依法
      請求法院裁決，根本未見該條例有規定股份轉讓須經他人
      同意之要件，被告所辯顯與香港法制不符。
　　⒋被告及辯護人雖又改稱，他們是指需要證人陳詠昕之同意
      才能將告訴人登記在股東名冊上，但證人陳詠昕證稱她根
      本不認識告訴人，也沒有簽過轉讓言永日斤公司股份的文
      件，被告也沒跟她說過有找其他投資人，要將言永日斤公
      司股份轉讓給新的投資人，且被告取得言永日斤公司全部
      股份後，未曾與告訴人簽過任何轉讓股份之文件，也沒有
      完成正式之股份轉讓手續，均詳如前述，再參以轉讓文書
      完全不需要經過證人陳詠昕之同意，被告連最基本之轉讓
      文書都未曾交付給告訴人，或提交給言永日斤公司，何來
      需要證人陳詠昕之同意才能將告訴人登記在股東名冊上之
      問題，更可證明被告所辯僅是卸責之詞。
　　⒌告訴人雖有收到被告所提供之「同意股東變更」文書，但該文書是由被告於105年11月25日自行列印後，黏貼在言永日斤公司章程最末頁，並蓋用奧瑞生公司大章，且其上「Queena 11/28」、「Mason 11/25」等字均是被告自行簽名，已經被告所自承（見2881號卷第204頁，本院卷1第352、449頁，卷2第131、258頁），另證人林松翰證稱奧瑞生公司內並無該文書上之言永日斤公司章（見本院卷2第120頁），足見此部分印文亦是被告所蓋印，而證人李易瑾也證稱該文書是被告所製作（見本院卷2第143頁），應可認定該文書全部由被告自己作成。再細觀該份文件之字面意義，是否為被告轉讓言永日斤公司股份給告訴人之意，並不明確。而告訴人於偵訊時稱被告從未提過向她提過證人陳詠昕，也沒見過該人（見2881號卷第17頁），另證人陳詠昕同證稱：我根本不認識告訴人，也沒有見過「同意股東變更」文書，「Queena」不是我簽的，被告也沒有因要轉讓言永日斤公司股份而要我簽該文書（見2881號卷第217頁，本院卷1第344、345、352頁），若被告所辯為真，為何不跟告訴人說因證人陳詠昕之故而無法轉讓股份，又為何告訴人、證人陳詠昕對彼此一無所知，證人陳詠昕會證稱上情？因此，該份文書充其量只是被告為取信告訴人所製造，難認屬香港公司條例所定之「轉讓文書」，被告辯稱證人陳詠昕拒絕在「同意股東變更」文書上簽名而致他無法轉讓股份等等，也非事實，純屬被告狡辯之詞。
  　被告雖又辯稱系爭款項用在開發言永日斤公司產品、支付
      廠商貨款與交貨給告訴人，並非詐欺。辯護人也辯稱：言
      永日斤公司有實際營運開發商品，顯非開設空殼公司詐騙
      他人投資。然而：
　　⒈本院前已認定，告訴人匯款系爭款項至奧瑞生公司帳戶之
      目的就是為了取得言永日斤公司4％之股份。故系爭款項根
      本與開發美容產品、購買言永日斤公司產品無關。
　　⒉告訴人取得言永日斤公司未上市之產品，是於105年2月5日
      匯款後，因被告再向她表示可自行在台販售言永日斤公司
      未上市之產品，建立自己之通路，告訴人因此於106年2月
      14日再支付貨款132,390元給被告，被告才交付產品給告
      訴人，有被告與告訴人之對話紀錄、報價單為憑（見4815
      號卷第20-37頁，2362號卷第27頁），更可證明告訴人取
      得言永日斤公司產品一事與105年2月5日匯款毫無關係，
      被告故意將此二事混為一談，旨在卸責，自不足採。
　　⒊至於奧瑞生公司應付給廠商之貨款，或是被告與證人陳詠
      昕貨款爭議，均與告訴人無關，此為被告所自承（見本院
      卷1第222頁），且卷內被告所提各項奧瑞生公司與十藝公
      司等廠商間之貨款單據，是否真與言永日斤公司有關，已
      非無疑，更何況被告取得系爭款項後，不但未將系爭款項
      匯至言永日斤公司，甚至未於言永日斤公司設立登記時將
      告訴人列為股東，事後也未移轉股份給告訴人，且依奧瑞
      生公司帳戶交易明細所示（見本院卷1第423-424頁），系
      爭款項被用以支付「匯出國外」、「薪轉」、「臻順會計
      」、「火星國際」、「手續費」、「車貸」、「中華電信
      」等等不明支出，證人陳詠昕也證稱沒聽過「臻順會計」
      、「火星國際」等公司（見本院卷1第339頁），均難認該
      些支出與系爭款項之目的有關，顯示被告根本一開始就沒
      有要轉讓股份給告訴人之意。此外，本院所認定之事實是
      被告以取得言永日斤公司股份之詐術誘騙告訴人投資，與
      言永日斤公司是否有實際經營顯屬二事，辯護人所辯亦非
      合理。
　　綜合上述事證，被告及辯護人所辯均非可採，被告有事實
      欄一所載之詐欺犯行應無疑義，本案事證既已明確，應依
      法論科。
三、起訴書應予更正部分
　　起訴書雖記載告訴人匯出系爭款項之時間為104年2月5日，
    但依照前述中國信託銀行110年5月20日函及所附告訴人帳戶
    交易明細、匯款申請書所示，正確匯款時間應為105年2月5
    日，起訴書之記載顯有錯誤，應予更正。
四、論罪科刑  
  ㈠依照被告所為，是犯刑法第339條第1項之詐欺取財罪。
  ㈡審酌被告以事實欄一所載方式詐騙告訴人，且詐騙金額不低
    ，所為應予處罰，又考量被告犯後否認犯行，一再狡辯，且
    他雖與告訴人調解成立，有調解筆錄為證（見審易卷第91頁
    ），但只賠償了65,000元，有本案公務電話紀錄及被告匯款
    之交易明細為憑（見本院卷1第53-55頁，卷2第181頁），難
    認確有悔意，犯後態度不佳，另參考被告之犯罪動機、目的
    、手段、智識程度、家庭、經濟狀況等一切情狀，從重量處
    如主文所示之刑。
  ㈢被告詐得之333,690元屬於犯罪所得，扣除被告已經償還之65
    ,000元後，剩餘268,690元仍應依刑法第38條之1第1、3項的
    規定沒收，且於全部或一部不能沒收或不宜執行沒收時，追
    徵其價額。
五、關於「同意股東變更」文書部分，未經檢察官起訴，且無法
    認為與本案有一罪關係，被告是否另涉犯行使私文書之罪嫌
    ，應由檢察官另為適法之處理。　　
據上論斷，依刑事訴訟法第299條第1項，判決如主文。 
本案經檢察官江宇程提起公訴，檢察官劉承武到庭執行職務。　
　
中　　華　　民　　國　　111 　年　　1 　　月　　18　　日
　　　　　　　　　  刑事第十四庭  審判長法　官  余銘軒
                                        
　　　　　　　　　　　　　　　　　　　  法　官　姚念慈
　　　　　　　　　　　　　　　         
　　　　　　　　　　　　　　　　　　　  法　官　陳翌欣
上正本證明與原本無異。 
如不服本判決應於收受送達後20日內向本院提出上訴書狀，並應
敘述具體理由；其未敘述上訴理由者，應於上訴期間屆滿後20日
內向本院補提理由書（均須按他造當事人之人數附繕本）「切勿
逕送上級法院」。告訴人或被害人如對於本判決不服者，應具備
理由請求檢察官上訴，其上訴期間之計算係以檢察官收受判決正
本之日期為準。因疫情而遲誤不變期間，得向法院聲請回復原狀
。
                                        書記官  鄭雅文
中　　華　　民　　國　　111 　年　　1 　　月　　21　　日
論罪科刑法條
中華民國刑法第339條
（普通詐欺罪）
意圖為自己或第三人不法之所有，以詐術使人將本人或第三人之
物交付者，處5年以下有期徒刑、拘役或科或併科50萬元以下罰
金。
以前項方法得財產上不法之利益或使第三人得之者，亦同。
前二項之未遂犯罰之。